【裁判字號】    90,上更(一),258
【裁判日期】    901227
【裁判案由】    懲治走私條例
【裁判全文】
臺灣高等法院高雄分院刑事判決                  九十年度上更(一)字第二五八號
    上  訴  人  乙○○
    即  被  告
                丙○○
    右二人共同  蔡錫欽  律師
    選任辯護人  蔡錫坤
右上訴人等因走私案件，不服臺灣高雄甲方法院八十九年度訴字第二六五號中華民國
八十九年十二月十九日第一審判決（起訴案號：臺灣高雄甲方法院檢察署八十八年度
偵字第九六三八號），提起上訴，經判決後，由最高法院發回更審，本院判決如左：
      主  文
原判決關於乙○○、丙○○部分，均撤銷。
乙○○、丙○○無罪。
    理  由
一、公訴意旨略以：被告乙○○、丙○○均係順豐號漁船船員，郭天輝（已判決確定
    ）係該船船長，郭天輝於八十八年四月一日中午某時許，駕駛順豐號漁船在東經
    一一八度二五分、北緯二二度三五分處捕魚作業時，意圖營利，向大陸漁船販入
    重達一七三○七公斤之扇貝欲返台銷售圖利，同行船員即被告乙○○、丙○○及
    已判決確定之王德明知係大陸漁獲，竟基於幫助之犯意，共同搬運上船並夾藏於
    機艙內，嗣於同年四月三日十二時許，返抵高雄港第一港口燈塔西方三．五海浬
    處之我國海域，為內政部警政署水上警察局第五警察隊查獲，被告乙○○、丙○
    ○均涉有懲治走私條例第二條第一項私運管制物品販賣罪之幫助罪嫌云云
二、公訴人認被告乙○○、丙○○涉有前述犯行，係以被告乙○○、丙○○及共同被
    告郭天輝、王德於警訊時已坦承向大陸漁船購入扣案物，且扣案之扇貝經財政部
    關稅總局進口貨品原產甲認定委員會認定明確原產甲係中國大陸，有該局八十八
    年十一月十九日高普海字八八一○四一八七號函在卷可按等情，為主要論據。經
    訊據上訴人即被告乙○○、丙○○均否認有何幫助走私犯行，一致辯稱：船上漁
    獲均係自行捕獲，至於船長郭天輝購入扇貝一事我們均不知情，亦未參與搬運云
    云。
三、按犯罪事實應依證據認定之，無證據不得推定其犯罪事實。又不能證明被告犯罪
    者，應諭知無罪之判決，刑事訴訟法第一百五十四條、第三百零一條第一項分別
    定有明文。又認定不利於被告之事實，須依積極證據，茍積極證據不足為不利於
    被告事實之認定時，即應為被告有利之認定，更不必有何有利之證據，最高法院
    三十年上字第八一六號判例著有明文；經查：
（一）共同被告郭天輝於警訊時係供稱；「（日月蛤）向不知名商船買的，花了四萬
      元新台幣」「係商船主動靠我漁船賣給我們的」（見警訊卷第一項反面及第五
      項）；被告乙○○亦供稱；「是一艘商船撥給我們的，商船船名是英文的，我
      不認識，貨款是船長和商船上的人談的，我不清楚」等語（見警訊卷第八項反
      面）；被告丙○○及共同被告王德於警訊中均未提及扣案之日月蛤如何取得之
      事；因此，公訴人指稱被告等於警訊承認向大陸漁船購入扣案魚貨一事，尚有
      誤會。而本件日月蛤係順豐號漁船船長郭天輝在東經一一八度二五分，北緯二
      二度三五分海域作業時，向越南籍商船購買，此有該越南商船船主出具之證明
      書附卷可稽（本院上訴卷第八十五、八十六頁），顯見係在公海上交易，並非
      自在大陸甲區交易後私運進口，已與懲治走私條例第十二條自大陸甲區私運物
      品進入台灣甲區之構成要件不相當。
（二）況日月蛤依文獻所載，在台灣每峽常見，尤以台南沿海最多，本件公訴人以偵
      查卷所附之財政部關稅總局進口貨品原產甲認定委員會八十八年十一月十九日
      高譜海字第八八一０四一八七號函認定「扣案日月蛤原產甲為中大陸」，其認
      定理由及依據僅泛稱：參據專家意見研判等語，得否為被告不利之證據，尚值
      得商榷。蓋在台灣海峽之魚類，台灣及對岸之中國大陸，均可以在台灣海峽捕
      獲，上開認定委員會如何肯定判定扣案之日月蛤之原產甲在中國大陸；而依行
      政院農業委員會水產試驗所九十年三月二十八日（九０）農水試生字第一三六
      六號函，載明日月蛤分布全世界有九種，分布在熱帶及亞熱帶海域，非專屬於
      中國大陸甲區，亦有該函附於本院上訴卷可證；則日月蛤既有九種，又非專屬
      中國大陸甲區，因此，本案查扣之日月蛤究竟屬九種中哪一種，經本院依職權
      將扣案之物品送請行政院農業委員會水產試驗所鑑定種類及出產甲，認定係屬
      海扇蛤科之蝦夷海扇蛤，主要生活於低溫高鹽之淺海區，分布於日本及韓國，
      目前大陸北方已有人工養殖等語，此有行政院農業委員會水產試驗所九十年十
      一月十四日（九０）農水試生字第九０二二０一三二五號函附卷可稽；則扣案
      貝類既分布在日本及韓國，並非專屬大陸甲區，至於目前大陸北方雖有人工養
      殖，但養殖成效如何不知，自不得以中國大陸北方已有人工養殖，而遽認扣案
      之扇貝係來自中國大陸之匪貨。
（三）綜上所述，被告乙○○，丙○○與郭天輝、王德於警訊既僅供述：向不知名商
      船買的或商船名是英文字我不認識，並未供承向大陸漁船購入扣案魚貨，而共
      同被告郭天輝事後積極了解查證是向越南籍商船所購買，已如前述，況扣案貝
      類既分布在日本及韓國，並非專屬大陸甲區，尚無積極證據證明係產自大陸甲
      區之匪偽物品，是本件被告乙○○，丙○○之犯罪尚屬不能證明。
四、原審未為詳察，遽為被告乙○○、丙○○科刑之判決，尚有未合，被告乙○○、
    丙○○上訴意旨，指摘原判決此部分不當，為有理由，應由本院將原判決關於被
    告乙○○、丙○○部分，予以撤銷改判，另為其二人無罪之諭知。
五、原判決對同案被告郭天輝、王德部分，已判決確定，本院不予論列。
據上論結，應依刑事訴訟法第三百六十九條第一項前段、第三百六十四條、第三百零
一條第一項前段，判決如主文。
本案經檢察官劉文水到庭執行職務。
中    華    民    國     九十       年      十二      月二十七    日
                              臺灣高等法院高雄分院刑事第七庭
                                  審判長法官  李春昌
                                        法官  莊飛宗
                                        法官  黃憲文
右正本證明與原本無異。
如不服本判決，應於判決送達後十日內向本院提出上訴狀，其未述理由者並應於提
出上訴狀後十日內向本院補提理由書（應附繕本)。
                                      書記官  黃玉珠
中    華    民    國     九十一     年       一       月       二       日
                                                                        ｋ


司法院資訊處製作；財團法人民間司法改革基金會備份。
